【裁判字號】    99,家訴,201
【裁判日期】    991130
【裁判案由】    確認婚姻無效
【裁判全文】
臺灣桃園地方法院民事判決             99年度家訴字第201號
原      告  黃文宗
訴訟代理人  李明哲律師
被      告  劉  藝
上列當事人間請求確認婚姻無效事件，於中華民國99年11月11日
言詞辯論終結，本院判決如下：
    主      文
確認原告與被告間之婚姻關係無效。
訴訟費用由被告負擔。
    事實與理由
壹、程序方面：
    按「確認法律關係之訴，非原告有即受確認判決之法律上利
    益者，不得提起之；確認證書真偽或為法律關係基礎事實存
    否之訴，亦同。前項確認法律關係基礎事實存否之訴，以原
    告不能提起他訴訟者為限」，民事訴訟法247 條第1 項、第
    2 項定有明文。又此所謂「即受確認判決之法律上利益」者
    ，係指法律關係之存否不明確，原告主觀上認其在法律上之
    地位有不安之狀態存在，而且此種不安之狀態，能以確認判
    決將之除去之者。若縱經法院判決確認，亦不能除去其不安
    之狀態者，即難認有即受確認判決之法律上利益。本件原告
    主張其與被告間之婚姻無效，該項法律關係之存否不明確，
    致原告在私法上之地位有不安之狀態或受侵害之危險，原告
    依法提起本件確認訴訟，應認有即受確認判決之法律上利益
    ，合先敘明。
貳、實體方面：
一、原告主張：原告於民國97年05月間，透過友人介紹，認識大
    陸地區女子即被告劉藝，嗣經友人要求原告配合充當被告之
    丈夫，並與被告辦理結婚登記，以團聚名義使被告入境來台
    ，友人並答應按月給付新台幣3 萬元之人頭費予原告。原告
    受友人言語、金錢誘惑，答應配合辦理，乃於97年07月28日
    與被告於大陸地區辦理結婚註冊登記，並於97年12月08日返
    台於臺中縣大甲鎮戶政事務所完成結婚登記。被告入境台灣
    後，原、被告除未同居以營夫妻共同生活外，並無謀面，惟
    於99年初，被告竟以電話聯繫原告，稱伊已懷有身孕，並要
    求原告於胎兒出生後，幫小孩申報戶籍，原告始察覺兩造間
    假結婚乙事，除產生婚姻關係存否不明確之不利益外，並衍
    生倘若兩造間之婚姻係有效者，原告依法必須負擔子女扶養
    義務之風險。兩造間假結婚乙案，業經臺灣桃園地方法院檢
    署及法務部調查局桃園縣調查站依法偵辦。爰依法提起本訴
    ，聲明求為判決如主文第1項所示。
二、被告則以：兩造的確是假結婚，兩造間沒有婚姻之實質行為
    ，其係為來臺灣工作而與原告結婚，於97年間來台，未與原
    告同住，目前安置於內政部入出國及移民署之庇護所中。
三、得心證之理由：
    (一)按夫妻之一方為臺灣地區人民，一方為大陸地區人民者，
      結婚或兩願離婚之方式及其他要件，依行為地之規定，臺
      灣地區與大陸地區人民關係條例第52條第1 項定有明文。
      查原告為臺灣地區人民，被告為大陸地區人民，於97年07
      月28日在大陸地區結婚，此有原告提出之戶籍謄本、經公
      證之大陸地區結婚公證書各一紙可按，並有本院依職權向
      臺中縣大甲鎮戶政事務所函調之兩造結婚登記申請資料附
      卷可稽，故本件確認婚姻無效事件應適用大陸地區法律。
    (二)次按婚姻應以雙方當事人婚姻意思之一致為根本成立要件
      ，此為婚姻成立之實質要件；所謂「婚姻意思」有實質意
      思與形式意思之分，前者指形成夫妻關係之真實意思，亦
      即在社會觀念上，形成婚姻共同生活關係之意思；後者則
      強調因履行法定婚姻方式而成立，即履行婚姻方式之意思
      （表示意思）。是結婚除具備法定方式外，尚應具備結婚
      意思之主觀要件，當事人雙方如欠缺結婚意思，縱有結婚
      之形式，仍不能認為是有效之婚姻。依大陸地區中華人民
      共和國民法通則第55條規定：民事法律行為應當具備下列
      條件：「一、行為人具有相應的民事行為能力；二、意思
      表示真實；三、不違反法律或者社會公共利益。」又惡意
      串通，損害國家、集體或者第三人利益的，以合法形式掩
      飾非法目的的民事行為無效，同法第58條第1 項第4 款、
      第7 款定有明文。結婚必須男女雙方完全自願，不許任何
      一方對他方加以強迫或任何第三者加以干涉，大陸婚姻法
      第5 條亦有明文。可知大陸地區關於婚姻成立之要件，亦
      採認實質婚姻意思之原則。準此，結婚須當事人有結婚之
      真意。
    (三)經查：原告係一時貪圖每月3 萬元之人頭費，始答應配合
      充當被告丈夫，並與被告辦理結婚登記，使被告得以團聚
      之名義入境來台，乃於97年07月28日與被告於大陸地區辦
      理結婚註冊登記，並於97年12月08日返台完成結婚登記；
      另被告於準備程序中，亦表示伊係於97年12月04日入境台
      灣，入境之後沒有與原告同住，其與原告結婚之動機係為
      來台灣工作，，經探求當事人真意後足茲證明，兩造間並
      無形成夫妻關係之真實意思，亦即在社會觀念上，形成婚
      姻共同生活關係之意思。
四、本件兩造並無結婚之真意，卻通謀虛偽辦理結婚，既經認定
    屬實，揆諸上揭臺灣地區民法及大陸地區中華人民共和國民
    法通則之規定，自難認兩造之婚姻關係為有效成立。從而，
    原告請求確認兩造間婚姻關係無效，為有理由，應予准許。
五、據上論斷：本件原告之訴為有理由，並依民事訴訟法第78
    條，判決如主文。
中    華    民    國    99    年    11    月    30    日
                    家事庭      法  官  吳爭奇
以上正本係照原本作成。
如對本判決上訴，須於判決送達後20日之不變期間內，向本院提
出上訴狀。
如委任律師提起上訴者，應一併繳納上訴審裁判費。
中    華    民    國    99    年    11    月    30    日
                                書記官  許白梅

司法院資訊處製作；財團法人民間司法改革基金會備份。
